---
title: "Introducción al aprendizaje estadístico"
---

# Objetivos de aprendizaje

Al finalizar esta sesión, el estudiante será capaz de:

- Comprender qué es el aprendizaje estadístico.
- Diferenciar problemas supervisados y no supervisados.
- Entender la diferencia entre explicación y predicción.
- Reconocer los conceptos de error de entrenamiento y error de generalización.
- Identificar situaciones de sobreajuste.

# Introducción

Las ciencias de la salud y la producción animal generan actualmente grandes cantidades de información. En una explotación ganadera pueden registrarse diariamente variables relacionadas con alimentación, producción, reproducción, bienestar animal, sanidad y condiciones ambientales.

El reto ya no consiste únicamente en almacenar datos, sino en transformarlos en conocimiento útil para la toma de decisiones.

El aprendizaje estadístico proporciona un conjunto de herramientas que permiten:

- Comprender relaciones entre variables.
- Identificar factores de riesgo.
- Construir modelos predictivos.
- Detectar patrones complejos.
- Apoyar la toma de decisiones en sistemas productivos.

# ¿Qué es el aprendizaje estadístico?

El aprendizaje estadístico es una disciplina que combina estadística, matemáticas y ciencias computacionales para construir modelos a partir de datos.

La idea central consiste en utilizar información observada para aprender una relación entre variables y posteriormente utilizar esa información para describir, explicar o predecir fenómenos.

## Ejemplo

Supongamos que disponemos de información sobre 500 vacas:

- Producción de leche.
- Consumo de alimento.
- Edad.
- Número de parto.
- Temperatura ambiental.

Una pregunta posible sería:

> ¿Podemos predecir la producción de leche de una vaca a partir de estas variables?

Esa es una tarea típica de aprendizaje estadístico.

# Dos grandes objetivos

Tradicionalmente existen dos objetivos fundamentales.

## Inferencia

La inferencia busca responder preguntas científicas.

Por ejemplo:

- ¿Aumenta la producción de leche con un nuevo aditivo?
- ¿Influye la temperatura en la incidencia de mastitis?
- ¿Existe asociación entre una enfermedad y el sistema de manejo?

El interés principal es comprender el fenómeno.

## Predicción

La predicción busca anticipar valores futuros o desconocidos.

Por ejemplo:

- Predecir la ganancia diaria de peso.
- Predecir un brote de enfermedad.
- Predecir la probabilidad de descarte de una vaca.

El interés principal es obtener predicciones precisas.

# Aprendizaje supervisado

En el aprendizaje supervisado conocemos la respuesta de interés.

Disponemos de:

- Variables explicativas (X).
- Variable respuesta (Y).

El objetivo consiste en aprender una función que relacione ambas.

## Ejemplos en ciencia animal

### Regresión

Predecir:

- Producción de leche.
- Ganancia de peso.
- Consumo de alimento.

### Clasificación

Predecir:

- Enfermo o sano.
- Gestante o no gestante.
- Sobrevive o no sobrevive.

# Aprendizaje no supervisado

En este caso no existe una variable respuesta conocida.

El objetivo consiste en descubrir patrones ocultos en los datos.

## Ejemplos

- Identificar grupos de granjas similares.
- Detectar perfiles metabólicos.
- Clasificar animales según su comportamiento.

Las técnicas más utilizadas incluyen:

- Clustering.
- Análisis de componentes principales.
- Métodos de reducción de dimensionalidad.

# Ejemplo práctico

```{r}
library(tidymodels)

library(here)

datos <- read.csv(here("datos","leche.csv"))

head(datos)
```

# Visualización de los datos

```{r}
library(ggplot2)

ggplot(datos,
       aes(x = semana,
           y = leche,
           group = animal)) +
  geom_line(alpha = 0.1) +
  labs(
    x = "Semana",
    y = "Producción de leche"
  )
```

## Discusión

Observamos que cada animal presenta una trayectoria distinta a lo largo del tiempo.

Esto sugiere que existe variabilidad entre individuos y que probablemente necesitaremos modelos que tengan en cuenta la dependencia temporal y la heterogeneidad entre animales.

# Error de predicción

Un modelo nunca es perfecto.

La diferencia entre el valor observado y el valor predicho recibe el nombre de error.

## Pregunta

Si observamos:

| Producción observada | Producción predicha |
|---|---|
| 32 kg | 30 kg |

el error es:

```text
32 - 30 = 2 kg
```

Cuanto menores sean los errores, mejor será el modelo.

# Entrenamiento y prueba

Para evaluar correctamente un modelo debemos utilizar datos que no hayan participado en el ajuste.

La práctica habitual consiste en dividir los datos en:

- Conjunto de entrenamiento.
- Conjunto de prueba.

```{r}
split <- initial_split(datos, prop = 0.80)

train <- training(split)
test  <- testing(split)

nrow(train)
nrow(test)
```

# Sobreajuste

Uno de los problemas más frecuentes en aprendizaje estadístico es el sobreajuste.

Un modelo sobreajustado aprende demasiado bien los datos de entrenamiento.

Como consecuencia:

- Presenta poco error en entrenamiento.
- Presenta mucho error en datos nuevos.

## Analogía

Un estudiante memoriza las preguntas exactas de un examen.

Obtendrá una nota excelente en ese examen específico.

Sin embargo, si se le formula una pregunta diferente, posiblemente fracase.

Eso es exactamente el sobreajuste.

# Complejidad del modelo

Existe un compromiso permanente entre:

- Simplicidad.
- Capacidad predictiva.

Los modelos demasiado simples pueden ignorar información importante.

Los modelos excesivamente complejos pueden sobreajustarse.

El objetivo consiste en encontrar un equilibrio adecuado.

# Resumen

En esta sesión hemos introducido:

- El concepto de aprendizaje estadístico.
- Inferencia frente a predicción.
- Aprendizaje supervisado.
- Aprendizaje no supervisado.
- Error de predicción.
- División entrenamiento-prueba.
- Sobreajuste.

Estos conceptos constituirán la base para los siguientes temas del curso: regresión, clasificación, árboles de decisión, random forest y redes neuronales.

# Actividades propuestas

1. Identifique tres ejemplos de problemas supervisados en producción animal.
2. Identifique tres ejemplos de problemas no supervisados en salud animal.
3. Explique con sus palabras la diferencia entre inferencia y predicción.
4. ¿Por qué es necesario disponer de un conjunto de prueba?
5. ¿Qué consecuencias puede tener un modelo sobreajustado en un sistema de producción animal?

# Lecturas recomendadas

- James, Witten, Hastie y Tibshirani. *An Introduction to Statistical Learning*.
- Hastie, Tibshirani y Friedman. *The Elements of Statistical Learning*.
- Kuhn y Johnson. *Applied Predictive Modeling*.